【裁判字號】    90,重上更(四),105
【裁判日期】    901127
【裁判案由】    偽造文書
【裁判全文】
臺灣高等法院刑事判決                      九十年度重上更（四）字第一０五號
    上  訴  人    臺灣臺北地方法院檢察署檢察官
    上  訴  人
    即  被  告    己○○
    右  一  人
    選任辯護人    陳化義律師
右上訴人因被告偽造文書等案件，不服臺灣臺北地方法院八十三年度訴字第七五號中
華民國八十三年四月二十八日第一審判決（起訴案號：臺灣臺北地方法院檢察署八十
二年度偵字第一六七九七號）提起上訴，經判決後，由最高法院第四次發回更審，本
院判決如左：
    主  文
原判決撤銷。
己○○、丁○○均無罪。
    理  由
一、公訴意旨略以：被告己○○與丁○○二人，夥同被告己○○之胞姊黃戊○○（冒
    名「季玉樺」、「黃莫綺」、「黃紫樺」，經判處有期徒刑二年四月，減為有期
    徒刑一年二月確定，已執行完畢，現已更名為羅海藍，）及甲○○（冒名「陳志
    立」，經判處有期徒刑二年四月，減為有期徒刑一年二月，緩刑四年確定）、丙○○（冒名「周卓明」，經判處有期徒刑三年，減為有期徒刑一年六月確定，已
    執行完畢）等人，共同意圖為自己不法之所有，於民國七十九年六月間，在臺北
    市○○○路一０四一號十二樓之八成立「自立財團」股友社，並刊登報紙廣告，
    訛稱由財團及股市主力主持，可代為買賣股票，保證日進斗金，僅須資金新臺幣
    （下同）一百萬元，每月即可獲利八十萬元以上，由黃戊○○、甲○○及丙○○
    等人對外行騙，被告己○○負責內部收帳及會計，被告丁○○則擔任業務員，使
    告訴人乙○○閱報誤信為真，於七十九年六月十九日，在臺北市電信局交付「自
    立財團」股友社入會費十萬元予丙○○，並由丙○○交付預先偽造（主要內容推
    由被告己○○撰寫）「自立財團」負責人「周林光」及「黃莫綺」、外務員「周
    卓明」之收據單一紙，足生損害於告訴人乙○○及「周林光」、「黃莫綺」、「
    周卓明」等人。同日及同月二十日，告訴人乙○○先後再交付「營業員辦理融資
    之報酬」六萬元及開戶費五十萬元（均未立收據）予丙○○。同月二十一日，黃
    戊○○以電話向乙○○訛稱已以每股七百八十七元之價格，代為買進國泰人壽股
    票二十張，致乙○○誤信，於翌（二十二）日交付丙○○八百四十萬元（未立收
    據）。嗣黃戊○○再詐稱上開國泰人壽股票已以每股八百十五元之價格賣出，賺
    得五十六萬元。經乙○○要求交付開戶資料、股票及溢價款等資料，被告己○○
    等人旋即離開民生東路址，另改在臺北市○○○路，繼以「強棒出擊」股友社之
    名義對外行騙。乙○○為期追查「自立財團」之下落，於七十九年六月下旬某日
    下午二時許，在臺北市○○路電信局營業廳，交付入會費三萬五千元予被告丁○○，被告丁○○則持預先偽造「強棒出擊」業務員「張金福」名義之收據，交由
    乙○○收執，亦足生損害於乙○○及「張金福」。未久，「強棒出擊」股友社亦
    告結束他遷不明，乙○○始知受騙。因認被告己○○與丁○○二人，均涉犯刑法
    第二百十六條、第二百十條之行使偽造私文書及同法第三百三十九條第一項之詐
    欺取財等罪嫌。
二、按犯罪事實應依證據認定之，無證據不得推定其犯罪事實；又不能證明被告犯罪
    者，應諭知無罪之判決，刑事訴訟法第一百五十四條及第三百零一條第一項，分
    別定有明文。又犯罪事實之認定，應憑真實之證據，倘證據是否真實尚欠明確，
    自難以擬制推測之方法，為其判斷之基礎；而認定犯罪事實之證據係指足以認定
    被告確有犯罪行為之積極證據而言，該項證據自須適合於被告犯罪事實之認定，
    始得採為斷罪資料（最高法院五十三年度臺上字第六五六號、二十九年上字第三
    一０五號判例意旨參照）。且刑事訴訟上證明之資料，無論其為直接或間接證據
    ，均須達於通常一般之人均不致有所懷疑，而得確信其為真實之程度，始得據為
    有罪之認定，若其關於被告是否犯罪之證明未能達此程度，而有合理懷疑之存在
    ，致使無從形成有罪之確信，根據「罪證有疑，利於被告」之證據法則，即不得
    遽為不利被告之認定，亦經最高法院著有七十六年度臺上字第四九八六號判例可
    資參照。其以情況證據（即間接證據）斷罪時，尤須基於該證據在直接關係上所
    可證明之他項情況事實，本乎推理作用足以確證被告有罪，方為合法，不得徒憑
    主觀上之推想，將一般經驗上有利被告之其他合理情況逕予排除，此觀諸最高法
    院三十二年上字第六七號判例意旨自明。又告訴人之指訴，係以使被告受刑事訴
    追為目的，是以告訴人之指訴為證據方法，除其指訴須無瑕疵，且應有查與事實
    相符之佐證，始得資為判決之基礎。
三、本件公訴人認被告己○○、丁○○涉犯行使偽造私文書及詐欺等犯行，無非係以
    ：（一）被告己○○坦承書立收據單；（二）告訴人乙○○指訴被告丁○○向其
    收取入會費三萬五千元；（三）證人甲○○證稱係在股友社經黃戊○○之介紹而
    認識被告丁○○；（四）被告丁○○常與證人丙○○同進出；並有收據單及甲○○、丙○○二人本院八十一年度上易字第六二六八號確定判決書等附卷可憑，為
    其論據。
四、經訊據被告己○○、丁○○，則均堅決否認有何偽造私文書及詐欺之犯行，被告
    己○○未於審判期日到庭，僅於調查時辯稱：（一）其未參與「自立財團」或「
    強棒出擊」股友社，亦未在上開股友社擔任職務，乃甲○○以其字跡娟秀，囑其
    代寫「自立財團」入會費收據單上之文字，其不知係作何使用，至於「周林光」
    、「黃莫綺」等字，乃嗣後加填；（二）告訴人乙○○有無交付入會費十萬元、
    開戶費五十萬元，及六月二十一日係何人以電話向告訴人稱須交付八百五十七萬
    元，其均不知情等語；被告丁○○則以：其並不認識被告己○○，因任自由時報
    記者，為招攬廣告業務而認識甲○○及丙○○等人，先前既未見過告訴人，亦未
    曾向告訴人收取所謂「入會費三萬五千元」，尤未在「自立財團」或「強棒出擊
    」股友社擔任業務員，僅曾以電話與丙○○等人聯絡刊登廣告之事宜等語置辯。
五、經查：
（一）黃戊○○、丙○○及甲○○等三人，有以「自立財團」、「強棒出擊」股友社
      之名義對外行騙之犯行，均經判決如理由一、所載之刑確定，有最高法院八十
      四年度臺上字第二四三０號及六一四六號、本院八十一年度上易字第六二六八
      號刑事判決書在卷可稽，並經本院調卷查核屬實。然該等有罪判決書，並未可
      逕援為被告己○○、丁○○二人犯罪之依據。
（二）被告己○○固坦承書立「自立財團」之入會費收據單，惟其所辯係受甲○○之
      託，始代為書寫該入會費收據單上之文字一節，核與告訴人乙○○陳稱並未見
      過被告己○○，所執收據單乃己○○之筆跡等語（本院更(三)卷八十九年六月二
      十日訊問筆錄），並無不符；另證人丙○○及黃戊○○二人，於本院調查時亦
      先後到庭證稱：「股友社是黃戊○○成立的，他妹妹己○○來股友社幫忙做飯
      ，己○○來幫忙煮飯只是我的想法，因我負責跑外面，接到黃戊○○的電話就
      出去跑，我並不清楚己○○、丁○○他們有無作帳等工作。我已經執行出來，
      沒有必要講他們好話，我認為他二人與我一樣也是被利用，據我所知他二人也
      沒有得到好處。」（本院九十年十月十二日訊問筆錄）；「我在七十九年因待
      產，才找我妹妹己○○來煮飯，丙○○、甲○○才是主導，己○○只是去我住
      處幫我煮飯，我住處與上班地不同址。收據是丙○○看他寫字漂亮才叫他寫的
      ，事情與他無關。」（本院九十年十一月二日訊問筆錄）等語，堪認被告己○○之辯詞，尚非子虛。殊難僅以該收據單係被告己○○所書立，遽認被告己○○為黃戊○○等人所組犯罪集團之一員。告訴人所提出「自立財團」入會費收
      據單（上有「周林光」、「周卓明」署押、印文，「黃莫綺」署押各一枚），
      尚未足資為對被告己○○不利之認定。
（三）告訴人雖指訴被告丁○○向其收取「強棒出擊」股友社之入會費三萬五千元，
      並提出「強棒出擊」會費收據（上有偽造「張金福」印文一枚），惟其於偵查
      中既陳稱：「（丁○○向你拿錢時有誰看到？）沒有。丙○○說他是業務員」
      （偵查卷第五四頁），且未能證明該收據係被告丁○○所偽造，或確由被告丁○○所交付，告訴人之上開所指已乏實據足資佐證；且為被告丁○○所堅詞否
      認，並辯稱：「筆跡也已經確定不是我寫的，我與告訴人在民事方面的賠償，
      她以認錯人的理由無條件撤回。．．．因為當時我人在報社工作，如果有的話
      ，可能是去收廣告費，不然的話，就是我被犯罪集團利用了」等語（本院更(三)
      卷八十九年十二月四日審判筆錄），亦難僅憑告訴人之片面指訴，即認被告丁○○為該犯罪集團之成員。
（四）告訴人於另案黃戊○○涉嫌偽造文書等案件所提出之錄音帶，均屬相關人等於
      審判外之陳述，非經調查其他證據佐證，已未可採據；且經本院前審於調查時
      當庭勘驗播放，其中黃戊○○、甲○○、丙○○等人言及「自立財團會計羅玉
      英（音同櫻），事發後羅玉英（音同櫻）要出來，丁○○要出來」、「甲○○
      已經吞掉了公款很多，我不講話，他掌風第一個打到羅玉英會計來，這個羅玉
      英．．．」（卷附化名黃莫綺之黃戊○○與告訴人同事殷登泰八十年三月十三
      日電話對話之記錄）、「丁○○是甲○○帶的人」（卷附化名黃紫樺之黃戊○○與告訴人八十年三月十九日電話對話之記錄）、「丁○○是業務」（卷附甲○○、丙○○與殷登泰及告訴人七十九年十二月十二日在臺北市○○路「凝香
      居」對話之記錄）等情，證人甲○○前固坦認錄音帶確有其本人與丙○○、告
      訴人及殷登泰等人交談之內容，然黃戊○○則否認其即為該錄音帶中之黃姓女
      子（本院上訴卷第九五頁訊問筆錄、本院九十年十一月二日訊問筆錄），最高
      法院八十八年度臺上字第一八０七號判決發回意旨指摘「應就其聲音為聲紋比
      對、鑑定，以明真相」，嗣經本院前審檢送告訴人所提出之錄音帶四捲、本院
      卷一宗及判決書影本一件，囑託法務部調查局鑑定，經該局八十九年七月十二
      日（八九）陸（三）字第八九０五０四六七號函復以「請補送轉速正常錄音帶
      及待鑑聲音部分對話採逐字逐句翻譯之詳細完整譯文」，本院礙於技術及人力
      ，無法配合提供，且告訴人亦無法提供，致無從囑請該局為聲紋鑑定，最高法
      院該項所指，已無從辦理，黃戊○○否認其即為該錄音帶中之黃姓女子，既無
      從判斷其真偽，該錄音帶之內容，自不得執為認定被告二人有罪之憑據。
（五）證人甲○○於偵查中雖供稱黃戊○○曾介紹己○○及丁○○二人與其相識，丁○○經常與丙○○出入在一起云云，被告丁○○於本院前審調查時亦坦承有以
      電話與「自立財團」、「強棒出擊」股友社聯絡，並認識黃戊○○、甲○○、
      丙○○等語（本院更(一)卷八十四年五月十七日訊問筆錄），惟尚無從據以認定
      被告己○○及丁○○二人均係上開股友社之成員，並參與行騙。至證人甲○○
      ，經本院多次傳、拘無著，依最高法院七十七年八月九日第十一次刑事庭會議
      決議事項壹、乙、關於第三審部分第十四項第二款、第五款意旨，亦認屬為無
      從調查之證據方法，欠缺必要性，併此敘明。
（六）綜上所述，被告己○○、丁○○之犯罪尚屬不能證明。此外，本院復查無其他
      任何積極證據足資證明被告己○○、丁○○犯罪，自應為無罪之判決。
六、原審不查，遽為被告己○○、丁○○二人有罪之決，尚有未洽。檢察官據告訴人
    之請求提起上訴，指摘原判決之量刑過輕，無法遏阻詐欺歪風，雖無理由；惟被
    告二人提起上訴否認犯罪，為有理由，自應由本院將原判決予以撤銷，改為被告
    二人均無罪之諭知。
七、被告己○○經合法傳喚，無正當理由不到庭，爰不待其陳述，逕行判決。
據上論斷，應依刑事訴訟法第三百七十一條、第三百六十九條第一項前段、第三百六
十四條、第三百零一條第一項，判決如主文。
本案經檢察官曾忠己到庭執行職務
中    華    民    國      九十      年      十一      月      二十七    日
                              臺灣高等法院刑事第六庭
                                  審判長法  官  陳  春  秋
                                        法  官  高  明  哲
                                        法  官  王  麗  莉
右正本證明與原本無異。
如不服本判決應於收受送達後十日內向本院提出上訴書狀，其未敘述上訴之理由者並
得於提起上訴後十日內向本院補提理由書（均須按他造當事人之人數附繕本）。
                                        書記官  胡      儀
中    華    民    國      九十      年      十一      月      三十      日


司法院資訊處製作；財團法人民間司法改革基金會備份。
